最高法院刑事判決　　　　　　　九十四年度台上字第六六二號
　　上　訴　人　乙○○
　　　　　　　　丙○○
　　上 列一 人
　　選任辯護人　李建賢律師
　　上　訴　人　甲○○
　　　　　　　　　　　　16號.
　　選任辯護人　周燦雄律師
上列上訴人等因貪污等罪案件，不服台灣高等法院中華民國九十
三年十月六日第二審更審判決（九十二年度重上更(四)字第一六九
號，起訴案號：台灣基隆地方法院檢察署八十二年度偵字第二六
六八、二九六六號），提起上訴，本院判決如下：
    主  文
原判決撤銷，發回台灣高等法院。
    理  由
本件原判決認定：壹、楊靖雄（已死亡）係台灣省合作金庫基隆
支庫（下稱基隆支庫）前任經理；上訴人乙○○係該支庫襄理；
上訴人丙○○則係基隆支庫放款授信業務承辦人，分別主管該支
庫放款授信業務，擔任初審、覆審、核放工作，均係受合作金庫
委託處理放款業務之人。並均為依據法令從事公務之人員。緣民
國八十年九、十月間，曾鎮瀛（即曾董）、曾鎮東（即曾老師）
（以上二人業經原法院以八十九年度上更（一）字第七二九號判
決共同連續行使偽造私文書，足以生損害於公眾或他人，各處有
期徒刑貳年，現上訴於本院）、其妹婿即上訴人甲○○共同購得
位於台北市○○街二十六號地下一層至地上七層之土地及其上之
建築物，為求順利向銀行貸得高額貸款，乃洽渠等所結識時任基
隆支庫經理之楊靖雄，向其表示擬以上開房地貸款新台幣（下同
）一億七千六百萬元，然渠等所要求之貸款金額已逾基隆支庫經
理授權核准貸款最高額度三千萬元之範圍，依規定須送請總庫審
核決定准貸與否；而該房地前於八十年三月間，曾分為二筆，經
台灣省合作金庫儲蓄部查估後僅貸予九千萬元，所求勢必無法如
數貸得。為達此項高額貸款之目的，曾鎮瀛乃與曾鎮東及甲○○
以節稅為藉口，尋得為賺取每名三萬元利益之對上開規避合作金
庫規定之核貸情形不知情之陳友明（起訴書誤載為陳有明）、李
瑞成、廖長順、鍾健智、李銘源、江朝宗、黃順敏及楊福共八人
為各樓層名義所有權人，而為貸款人頭。並由曾鎮瀛、曾鎮東及
甲○○等基於共同犯意聯絡，以上開八名人頭名義，由甲○○於
八十年十一月十一日向基隆支庫辦理貸款。再利用不知情已成年
之不詳姓名代書偽造該八名人頭之署押，進而偽造七十九年度綜
合所得稅結算申報書，並持以行使，分別於八十年十一月十三日
及八十年十一月十五日向稅捐機關辦理所得稅申報，足以生損害
於稅捐機關對於納稅資料之管理及陳友明等八人，且於各借貸名
義人貸款申請書之職業欄、最近申報所得收入欄為高額之不實填
載（如下列所載），以期提高各名義人之可貸性，而補交予基隆
支庫：（一）一樓：李瑞成：岱懋興業股份有限公司副總經理，
年收入三百八十萬元；擬抵押貸款二千五百萬元，另信用貸款二
百萬元；連帶保證人江朝宗、黃順敏。（二）二樓：廖長順：岱
懋興業股份有限公司副理，年收入四百五十萬元；擬抵押貸款一
千三百萬元；連帶保證人李瑞成、楊福。（三）三樓：鍾健智：
多加實業有限公司業務經理（該申請書之申請人姓名係載「鐘」
健智），年收入三百九十萬元；擬抵押貸款一千三百萬元，另信
用貸款二百萬元；連帶保證人李瑞成、楊福。（四）四樓：李銘
源：台灣快速股份有限公司業務主任，年收入三百九十五萬元；
擬抵押貸款二千五百萬元，另信用貸款二百萬元；連帶保證人李
瑞成、楊福。（五）五樓：江朝宗：台灣快速股份有限公司業務
主任，年收入三百八十萬元；擬抵押貸款二千四百萬元，另信用
貸款二百萬元；連帶保證人李瑞成、楊福。（六）六樓：黃順敏
：銘鏘裝潢工程有限公司業務主任，年收入三百八十萬元；擬抵
押貸款二千三百萬元，另信用貸款二百萬元；連帶保證人李瑞成
、楊福。（七）七樓：楊福：銘鏘裝潢工程有限公司業務主任，
年收入三百八十萬元；擬抵押貸款二千二百萬元，另信用貸款二
百萬元；連帶保證人江朝宗、黃順敏。（八）地下室：陳友明：
銘鏘裝潢工程有限公司業務經理，年收入三百六十萬元；擬抵押
貸款二千六百萬元；連帶保證人李瑞成、楊福。嗣因本案八筆申
請貸款時並未檢附一千萬元以上貸款所需之七十九年度綜合所得
稅申報資料，乃再由曾鎮瀛僱請不知情之不詳姓名成年代書於八
十年十一月十三日及十五日偽造楊福、李瑞成、廖長順、陳友明
、李銘源、江朝宗、「鐘」健智、黃順敏等借款名義人之七十九
年度綜合所得稅申報書補辦申報，作成八件「中華民國七十九年
度綜合所得稅結算申報書」，其上之「所得發生處所名稱」偽填
與該八份貸款名義人貸款申請書之申請人現在服務單位或所營事
業相同，偽造該八名人頭之署押，憑以影印成影本後，編入銀行
授信卷宗，足以生損害於稅捐機關課稅之正確性，及該八名人頭
：（一）李瑞成：五十六萬元。（二）廖長順：四十八萬元。（
三）鍾健智：三十萬元。（四）李銘源：四十萬一千元。（五）
江朝宗：三十萬元。（六）黃順敏：三十萬元。（七）楊福：三
十三萬元。（八）陳友明：三十萬元。上訴人乙○○、丙○○、
楊靖雄明知陳友明等係貸款人頭，猶基於損害合作金庫基隆支庫
利益，與曾鎮瀛、曾鎮東及甲○○三人共同犯意聯絡，使該八人
相互為連帶保證人以增加債信之分散借貸集中使用之方式，辦理
集體申貸，利用建物加成率之調整，再據以依照合作金庫所頒布
之貸款最高成數予以核貸，餘再另由楊靖雄依據其支庫經理之權
限，以加強擔保方式予以各名義貸款人各二百萬元之信用貸款，
使每件貸款金額均在三千萬元以下，規避須送請總庫審核、覆核
之規定。楊靖雄、乙○○、丙○○三人為規避合作金庫規定，共
同基於公務員登載不實文書之犯意聯絡，由楊靖雄以支庫經理身
分直接核放，再由丙○○作不實之徵信調查，而於其職務上所掌
之消費者貸款申請書第三頁授信批覆書、合作金庫不動產調查表
、台灣省合作金庫授信申請暨批覆書等公文書上為不實之登載，
於八十年十二月十六日核章後，隨即於同年月二十日，將該八份
申貸文件同時送呈襄理乙○○核章通過。楊靖雄乃據以於同日（
八十年十二月二十日）核准放款，並於八十年十二月二十四日撥
款，共計一億七千六百萬元，隨即轉入各借款人頭名義設於基隆
支庫之帳戶，除轉帳清償前述向合作金庫儲蓄部九千萬元之貸款
外，餘均轉入甲○○在該基隆支庫之各相關帳戶，足生損害於基
隆支庫。嗣八十一年七月（除李銘源信用放款部分至八十一年八
月外）起，曾鎮瀛等人即拒不償還上開貸款之本息，致該支庫及
八名名義貸款人遭受損失。貳、緣陳建南係台北市○○○路○段
一六二號二樓鴻泊企業有限公司董事為實際負責人，於八十年九
月，與總經理劉南仁、胡民強（以上三人由原法院八十八年度上
更（一）字第七四四號判決陳建南、劉南仁、胡民強共同連續行
使偽造私文書，足以生損害於他人，各處有期徒刑參年。），擬
以屋齡分別為二十三年、二十三年、二十一年，坪數分別為三０
．二五坪、三０．二五坪、三二．八九坪之門牌號碼台北市○○
○路○段五十八之三號四樓、五十八之二號三樓、同段一二三號
四樓等三筆老舊之不動產抵押貸款。尋求曾任職合作金庫襄理而
已退休亦為鴻泊股東之劉榮顯之協助（經起訴後由台灣台北地方
法院八十二年度訴字第三０八一號通緝中）。陳建南、劉南仁、
胡民強經劉榮顯之指點，覓得為賺取數萬元不等之人頭彭雲輝、
周金珠、葉步培三人，登記為名義所有權人，先行共同連續偽造
彭雲輝、周金珠及葉步培三人之署押，製作不實該三人名義之七
十九年度綜合所得稅結算申報書，且就各人頭之職業、最近申報
所得收入為不實填載之方式，虛構偽造該等借款名義人之七十九
年度綜合所得稅申報書補辦申報，作成三件「中華民國七十九年
度綜合所得稅結算申報書」，其上之「所得發生處所名稱」偽填
與該三份貸款名義人「貸款申請書」之申請人現在服務單位或所
營事業相同，將之製成影本後，提出併編入基隆支庫授信卷宗，
足以生損害於稅捐機關課稅之正確性，及該三名人頭，其不實內
容如下：（一）彭雲輝：大嬸婆餐盒飯店十六萬五千元，八十年
九月七日申報。（二）周金珠：代書服務所十萬元，八十年十一
月十三日申報。（三）葉步培：自營零售成衣服十萬五千元，八
十年十一月二十八日申報。次經劉南仁或陳建南，提出影本持向
基隆支庫申請高額貸款；胡民強則陪人頭至銀行對保及協助找尋
人頭之工作，在各人頭「消費者貸款申請書」之職業欄、最近申
報所得收入欄為不實之填載，以期提高各人頭之可貸性，持交基
隆支庫辦理貸款手續：（一）彭雲輝：大嬸婆餐盒飯店店東，年
收入二百九十萬元，八十年九月十六日提出申請擬抵押貸款一千
八百萬元。（二）周金珠：欣欣食品公司業務經理，年收入二百
萬元，八十年十二月二十日提出申請擬抵押貸款一千三百萬元。
（三）葉步培：樺樹工程企業公司業務經理，年收入二百一十萬
元，八十年十二月三十一日提出申請擬抵押貸款一千八百萬元。
楊靖雄與丙○○共同基於放款圖利之犯意及基於與前述甘谷街放
款公務員登載不實文書之概括犯意，本於行為分擔，予以貸放，
其方法為：由丙○○明知上揭三筆不動產極為老舊已逾二十年老
屋，竟均予高估，而於其職務上所掌之第一次借款申請洽談紀錄
表，作成不實不動產調查表評估各樓層房地擔保總值：（一）台
北市○○○路○段五十八之三號四樓、房地擔保總值一八、二五
八、七九０元，八十年九月十六日作成。（二）台北市○○○路
○段一二三號四樓，房地擔保總值一三、一一一、０二七元，八
十年十二月二十日作成。（三）台北市○○○路○段五十八之二
號三樓、房地擔保總值一六、三二五、四六０元，八十一年一月
六日作成。致成每坪之放款金額分別為五十九萬五千零十四元、
五十二萬八千九百二十六元及三十九萬五千二百五十七元；分別
核貸金額如下：（一）於八十年九月二十日，放款於彭雲輝名下
一千八百萬元。（二）於八十年十二月二十八日，放款於周金珠
名下一千三百萬元。（三）於八十一年一月九日，放款於葉步培
名下一千六百萬元。共計四千七百萬元，非法貸放三千二百六十
一萬七千九百四十元（如原判決附表所載），使劉榮顯、劉南仁
、陳建南、胡民強等人獲致暴利三千二百六十一萬七千九百四十
元後，延滯繳款，致基隆支庫蒙受重大之損失。陳建南等人亦自
八十一年四月（彭雲輝部分）、八十一年七月（葉步培、周金珠
部分）起即拒繳本息，再致基隆支庫受損失，復使上揭人頭周金
珠等人因而成為債務人，遭受損害等情。因而撤銷第一審關於上
訴人等三人部分之判決，改判論處丙○○共同依據法令從事公務
之人員，對於主管之事務直接圖利罪刑；乙○○共同行使公務員
明知為不實之事項而登載於職務上所掌之公文書罪刑；甲○○共
同連續行使偽造私文書罪刑，固非無見。
惟查：(一)、判決所載理由矛盾者，其判決當然為違背法令，刑事
訴訟法第三百七十九條第十四款定有明文。本件原判決理由欄五
先說明比較新舊法，以修正後之現行貪污治罪條例第六條第四款
有利於上訴人，認上訴人丙○○應依此新法處斷；後則謂丙○○
所為，除犯背信罪及行使公務員登載不實文書罪外，另犯戡亂時
期貪污治罪條例第六條第三款之對主管之事務直接圖利罪，論結
欄又引用貪污治罪條例第六條第三款亦即竊取或侵占職務上持有
之非公用私有器材、財物罪之法條，足見原判決理由之說明前後
矛盾，顯屬違法。(二)、原判決事實欄壹、四記載乙○○、丙○○
、楊靖雄等人明知陳友明等人係貸款人頭，猶基於損害合作金庫
基隆支庫利益之犯意聯絡，規避送請總庫審核、覆核之規定，以
不實之徵信調查之相關公文書，核准系爭台北市○○街房地之抵
押貸款，致生損害於合作金庫基隆支庫等情，因而論以背信罪。
然原判決理由欄二、(二)及(七)又說明楊靖雄、乙○○、丙○○明知
上開房屋核准貸款當年不具一億七千六百萬元之鉅額價值，竟共
同基於圖曾鎮東、曾鎮瀛、甲○○不法利益之犯意聯絡，而核准
超額貸款等由。依此理由之說明，既認係超貸，且有圖不法利益
之犯意，似謂有對於主管之事務直接圖其他人不法利益，因而獲
得利益之公務員圖利犯行。是上開事實之認定及理由之說明不相
適合，自有判決理由矛盾之違法。又原審認上述房地抵押貸款當
時，不具一億七千六百萬元之價值，其依據為何？當時之價值應
為多少？原判決未予調查、審認、說明，難謂無調查未盡及判決
理由欠備之違誤。(三)、刑法第三百四十二條之背信罪，須有為他
人處理事務違背其任務之行為，始得成立。原判決認乙○○、丙
○○及共犯楊靖雄就系爭台北市○○街之核准貸款部分，係犯背
信罪，但原判決理由欄五又認曾鎮東等人以分散貸款、以人頭連
保方式申請貸款，乙○○、丙○○予以核准，並未違反法令。既
認未違反法令，則乙○○、丙○○究竟有如何違背其任務之行為
，原判決未於事實欄明確認定記載，又未於理由欄予以說明，即
遽論以背信罪，難謂適法。(四)、原判決事實欄壹、四記載系爭台
北市○○街之八筆貸款共計撥款一億七千六百萬元等情，但原判
決事實欄壹、二所載之八筆貸款金額僅一億七千萬元，其事實之
記載前後不符，已有未合。又上述八筆抵押貸款及信用貸款之詳
情與丙○○於法務部調查局基隆市調查站詢問時所簽認之貸款明
細表（見偵字第二六六八號卷第十六頁）亦不盡相同，究竟實情
為何，原審未詳查釐清，亦有調查未盡之違誤。(五)、事實審法院
應於審判期日就被告否認犯罪所為有利之辯解事項與證據，予以
調查，而於有罪判決理由內詳加論列，否則率行判決，自屬於法
有違。原判決引用中華徵信所企業股份有限公司八十九年九月十
五日八九中徵企字第四二四號函附之鑑價報告，認系爭台北市○
○○路之房地，八十年間之市價每坪約二十萬元至二十二萬元，
並以每坪二十二萬元計算非法貸款之金額為三千二百六十一萬七
千九百四十元。惟上訴人乙○○於原審辯稱：系爭台北市○○○
路之房地產，其中土地部分，八十年七月間土地公告現值每平方
公尺分別為十六萬七千六百九十元（彭雲輝、葉步培部分）及十
六萬七千二百三十元（周金珠部分），單以土地持分按公告現值
計算，彭雲輝及葉步培部分之現值均為一千二百七十八萬六千三
百六十二元，周金珠之土地現值為九百五十七萬三千九百十七元
；如依政府徵收民間土地之徵收價格不低於按公告現值之一點四
倍計算，三人之土地價值更分別值一千七百九十萬零九百零七元
、一千七百九十萬零九百零七元及一千三百四十萬三千四百八十
四元，再加上房屋之價值，並無超額貸款之事等語（見原審卷第
二二一頁至第二二三頁），此有利之辯解事項是否屬實可採？上
開土地經扣除土地增值稅後，其價值為若干？原審未予詳查、
明，有調查未盡及判決理由欠備之疏誤。(六)、原判決認上訴人丙
○○、乙○○及共犯楊靖雄成立刑法第二百十六條、第二百十三
條之行使公務員登載不實文書罪，但原判決事實欄僅記載丙○○
於其職務上所掌之消費者貸款申請書第三頁授信批覆書、合作金
庫不動產調查表、台灣省合作金庫授信申請暨批覆書等公文書上
為「不實之登載」，於八十年十二月十六日核章後，即於同年月
二十日，將申貸文件同時送呈乙○○核章通過，楊靖雄乃據以核
准放款等情。究竟為如何不實之記載，乙○○、楊靖雄有如何之
行使行為，是否共同行使，均未明確記載，致事實不明，不足為
適用法律當否之判斷，亦有未合。(七)、已受請求之事項未予判決
者，其判決當然為違背法令。本件檢察官起訴上訴人甲○○行使
偽造之私文書為各貸款人頭之「貸款申請書、授信申請書、授信
批覆書、授信申請批覆書、不動產調查表、切結書、七十九年度
綜合所得稅結算申報書」，原審除認甲○○成立行使偽造之七十
九年度綜合所得稅結算申報書外，僅於判決理由欄四之(三)說明上
開「切結書、授信申請書、貸款人貸款申請書」係經各名義人於
對保時捺印，非無權製作，與偽造之構成要件尚屬有間；至於「
消費者貸款申請書第三頁授信批覆書、合作金庫不動產調查表、
合作金庫授信申請暨批覆書」等公文書，為丙○○所製作，與甲
○○無涉之理由，但並未說明應為如何之判決（另為無罪判決或
不另為無罪諭知），自有已受請求之事項未予判決之違法。(八)、
原判決理由欄五說明上訴人甲○○與曾鎮東、曾鎮瀛三人就行使
偽造之七十九年度綜合所得稅結算申報書犯行，有犯意聯絡及行
為分擔，而論以共同正犯。惟查原判決事實欄壹之二、三並未記
載何人行使該偽造之私文書交予銀行及八十年十一月十三日及八
十年十一月十五日各行使何人名義之偽造綜合所得稅結算申報書
，致理由說明失其依據，亦有疏誤。上訴人三人上訴意旨各指摘
原判決違法，均非全無理由，應認仍有發回更審之原因。又原判
決理由欄七不另為無罪諭知部分，基於審判不可分原則，應併予
發回。
據上論結，應依刑事訴訟法第三百九十七條、第四百零一條，判
決如主文。
中　　華　　民　　國　九十四　年　　二　　月　　三　　日
                      最高法院刑事第十二庭
                          審判長法官  陳　正　庸
                                法官  賴　忠　星
                                法官  王　居　財
                                法官  林　開　任
                                法官  林　立　華
      本件正本證明與原本無異
                                      書  記  官
中　　華　　民　　國　九十四　年　　二　　月　 十七 　日
                                                      Ｑ
